臺灣高等法院刑事判決
108年度選上易字第2號
上  訴  人  臺灣新北地方檢察署檢察官
被      告  郭義煌  
            余騰河  
共      同
選任辯護人  周福珊律師
            賴玉梅律師
            蔡仲閔律師
上列上訴人因被告違反農會法案件，不服臺灣新北地方法院106
年度選易字第4、5號，中華民國108年1月10日第一審判決（起訴
案號：臺灣新北地方檢察署106年度選偵字第14號）提起上訴，
本院判決如下：            
    主  文
原判決關於余騰河部分撤銷。
余騰河犯農會法第四十七條之一第一項第一款之收受財物罪，處
有期徒刑伍月，如易科罰金，以新臺幣壹仟元折算壹日。未扣案
之犯罪所得新臺幣伍萬元沒收之，於全部或一部不能沒收或不宜
執行沒收時，追徵其價額。
其他上訴駁回。
    事  實
一、緣莊錫根係新北市○○區農會（下稱○○農會）第16、17屆理事
    長。因農會法規定，農會會員選舉會員代表後，由會員代表
    選舉理事，理事長則由理事互選，理事連選得連任1次，莊
    錫根已無從再連任第18屆理事及理事長，但為求其子莊政偉
    及其支持之謝樹金、周勝次及陳籐（除各別記載姓名外，下
    稱莊政偉等人）能順利當選理事，進而能由莊政偉當選理事
    長，故欲向已當選會員代表之人賄選。而余騰河於民國106
    年2月19日當選為○○農會第18屆會員代表，莊錫根即於該日
    後至106年3月2日○○農會理事選舉前之某日，委由陳金澤前
    往余騰河住處，向余騰河拜票，請其於理事選舉時支持莊錫
    根所支持之莊政偉等人，並交付新臺幣（下同）5萬元給余
    騰河，作為余騰河於理事選舉時投票給莊政偉等人之對價。
    余騰河為貪圖小利，遂基於農會選舉有選舉權之人，收受財
    物而許以就其選舉權為一定行使之犯意，收受莊錫根、陳金
    澤交付之5萬元賄選金，而應允投票給莊政偉等人（莊錫根
    、陳金澤所犯農會法部分，分別經原審法院判決有罪，均未
    經上訴而確定）。
二、本案經法務部調查局新北市調查處報請臺灣新北地方檢察署
    檢察官指揮偵查後起訴。
    理  由
壹、有罪部分（撤銷改判部分）：
一、證據能力：
    (一)關於蘇聲明、陳金澤、莊錫根、陳泳銓通訊監察譯文之
        證據能力：
        1、被告余騰河之辯護人主張：檢察官所提出之蘇聲明
           、陳金澤、莊錫根、陳泳銓等人彼此間通訊監察譯
           文，係其等於審判外之陳述，屬傳聞證據，故不同
           意有證據能力。
        2、按被告以外之人於審判外之言詞或書面陳述，除法
           律有規定者外，不得作為證據，刑事訴訟法第159 
           條第1 項定有明文，此即原則上不具證據能力之「
           傳聞證據」。又所謂「傳聞證據」，係指以審判外
           之陳述作為內容之證據，亦即透過人之意思活動予
           以傳達之證據。易言之，即陳述者經由知覺、記憶
           、表現、敘述或敘述性動作等過程傳達其所體驗之
           事實，故亦稱為「供述證據」；而與此相對者即為
           「非供述證據」（即非傳聞證據），亦即非透過人
           之意思活動予以傳達之證據，例如物證、書證等是
           。故證據究屬傳聞證據或非傳聞證據，必須以該證
           據所欲證明之待證事實為何（即證明旨趣），作為
           判斷之基礎。換言之，以供述內容之真實性作為待
           證事實之證據，應屬傳聞證據；惟若屬於「代替供
           述之書面」或「間接之供述」時，書面本身之存在
           或供述本身之存在即為待證事實時，此證據並不屬
           於傳聞證據。此外，以證明該項供述本身存在，作
           為推認其他事實存在之間接事實或情況證據者，該
           項證據雖具有供述之形式，但因並非直接以其供述
           內容之真實性作為待證事實之證據，仍非屬傳聞證
           據（最高法院99年度台上字第408 號刑事判決、102
            年度台上字第4185號刑事判決意旨參照）。因此，
           被告以外之人於審判外相互通聯，而被監聽所得之
           通訊監察譯文，倘譯文內容正確性並無疑問，則該
           譯文內容是否屬「傳聞證據」，應視其待證事實為
           何以定之。如提出該譯文之目的，正係為證明陳述
           人之陳述「內容」為真，則屬傳聞；反之，如僅在
           於證明陳述人確實說過該段陳述（也就是證明該段
           陳述本身之「存在」），或僅在證明陳述人說出該
           段陳述之「主觀心態」，而非直接證明該陳述「內
           容」為真，則該譯文並非傳聞。即使法院以該項審
           判外陳述之「存在」，作為推論其他主要事實存否
           之間接、情況證據，因並非直接以該段審判外陳述
           之真實性為待證事項，該項審判外陳述仍非屬傳聞
           。
        3、經查，余騰河對檢察官提出蘇聲明等人彼此間通訊
           監察譯文內容之正確性，均不爭執。對余騰河而言
           ，該通話內容之目的僅在顯示蘇聲明、陳金澤、莊
           錫根、陳泳銓等人彼此間確有說過該等內容，而非
           其等所說內容之真實性。本院固得基於其等所陳述
           內容，併同其他事證及經驗法則與論理法則，推論
           其等所述內容是否為真實（即確曾發生其等所說內
           容之事，也就是莊錫根有交付賄選金給余騰河收受
           之事），但仍非直接以其等所述內容之真實性為待
           證事項。是依前所述，對余騰河而言，在「該通訊
           監察譯文所載陳述內容確曾發生、存在」此一證明
           目的內，並非傳聞，有證據能力。
    (二)其餘後述作為本院認定事實之各項證據資料，其中屬供
        述證據者，均經本院踐行法定證據調查程序，檢察官、
        余騰河及辯護人亦同意有證據能力，本院審酌各項證據
        作成時之情形，認以之作為本案認定事實之基礎核屬適
        當，依刑事訴訟法第159 條之5 規定，均具有證據能力
        。其餘非供述型證據，與本案均有關聯性，亦非實施刑
        事訴訟程序之公務員以不法方式取得，有證據能力，均
        得作為本院認定本案事實之基礎。
二、被告答辯及辯護人辯護要旨：
    (一)余騰河不否認其於106年2月19日當選新北市○○區農會第
        18屆會員代表，而具有選舉○○農會第18屆理事之選舉權
        ，及當時之理事長莊錫根推派其子莊政偉等人競逐當屆
        理事席位，且有委派陳金澤向其請託拜票等事實。
    (二)余騰河否認有何收受賄選財物之犯行，辯稱：其選上○○
        農會第18屆會員代表後，在選舉理事前，陳金澤有來找
        其，陳金澤說理事長莊錫根的兒子莊政偉要選這屆理事
        ，希望其幫忙，但其沒有收下莊錫根、陳金澤的任何錢
        ，也拒絕接受他們的買票等語。
    (三)余騰河辯護人之辯護意旨略以：被告從未收受任何金錢
        ，也沒有收到莊錫根交付的任何金錢或饋贈，更未答應
        要投莊錫根所提出的團隊，被告沒有接受賄選，應為無
        罪判決等語。
三、認定余騰河有罪之證據及理由：
    (一)證人莊錫根之證詞：
        證人即共同被告莊錫根於原審審理時證稱：就○○農會第
        18屆理事選舉，其在105年5月間有給被告5萬元，因為
        被告當時是○○農會的小組長，其當時認為余騰河應該會
        選上會員代表，其就想跟余騰河套交情，希望余騰河選
        上代表後，可以支持其兒子莊政偉選上理事，其就請友
        人蘇聲明要被告簽「九票單」（無記名投票方式同意書
        ），其認為簽了「九票單」就是其的人，余騰河簽了之
        後，其認為余騰河不會跑票，其就給余騰河5萬元，讓
        余騰河可以請其他會員吃飯、互動。這5萬元是「訂金
        」，收了這個「訂金」余騰河就不能再反悔了。關於理
        事選舉，會員代表每人可以投4票。余騰河於106年2月1
        9日當選會員代表後，其有去找余騰河至少三次，請余
        騰河在同年3月2日的理事選舉要支持其的團隊（即莊政
        偉、謝樹金、周勝次及陳籐），其只有跟余騰河說要支
        持其，不能跑票，這是信用問題。其另也有委託與余騰
        河交情不錯的蘇聲明、陳金澤二人向伊拜託。陳金澤說
        他之前常跟余騰河買高爾夫球，交情很好，他去講余騰
        河不會變，他也有跟其說其之前已經花了5萬元，余騰
        河不會跑票。其也有請陳金澤將要選的四人名單交給余
        騰河，也有叫蘇聲明用LINE傳要選的四人名單給余騰河
        。其前後給余騰河的錢，就是105年間的這筆5萬元，沒
        有其他的錢，其也沒有委託陳金澤、蘇聲明另外給余騰
        河好處，但想不到余騰河竟然跑票，其在選後隔天找余
        騰河，余騰河說不好意思，伊就是挺對方（按：指與莊
        錫根不同派別之汪誠一方面人士），就把5萬元交還給
        其等語（選易4卷二第110至130頁）。依莊錫根所述，
        其確有支付5萬元給余騰河，並親自及委託陳金澤、蘇
        聲明等人請余騰河在106年3月2日理事選舉中支持其子
        莊政偉等特定人士，余騰河亦有收受。只不過此5萬元
        係其在105年5月間余騰河尚未選上會員代表、尚未具有
        理事選舉權之時所支付，也不是透過陳金澤或任何他人
        交付。而且余騰河最後跑票，且在理事選舉之翌日即返
        還此5萬元。
    (二)余騰河之供述：
        余騰河雖否認曾於105年5月間或任何時間收受莊錫根所
        交付之賄選金5萬元，但其於調查局詢問、檢察官偵訊
        及原審審理時均供稱：106年2月19日至3月2日間（即余
        騰河當選會員代表後，至農會理事選舉日之間）某日，
        莊錫根偕同伊配偶莊陳女快及伊子莊政偉至其住處，向
        其拜票爭取支持莊政偉參選理事，同時支持莊錫根一派
        指定的理事候選人，進而要讓莊政偉當選理事長。在此
        之前，莊陳女快也曾與蘇聲明駕車至其住處尋求支持。
        另外，陳金澤也曾兩次為莊錫根、莊政偉向其請託支持
        ，第一次是在2月20幾號，陳金澤駕車至其住處，要其
        出來到門前庭院講話，陳金澤請其投票支持莊政偉，並
        稱「款項會由『長仔』（即莊錫根）支付」，其當時就拒
        絕；過二、三日後，陳金澤又駕車至其住處，叫其出來
        至伊車上拿東西，要其支持莊政偉，陳金澤是拿一包很
        大包的東西說是理事長莊錫根要給其的「所費」（台語
        ），其不知道理面是什麼，但其回稱不要，並要伊等不
        要再來拜託其了。莊錫根、莊陳女快及陳金澤是要其投
        給莊錫根同一派的莊政偉、周勝次、謝樹金及陳籐等4
        位，後來蘇聲明也有用LINE傳此4位的號碼給其，但最
        後其係投給汪誠一同一派的人等語（選偵14卷三第154
        至161頁、選偵14卷三第165至177頁、原審卷一第259至
        260頁、原審卷四第75至161頁）。依余騰河所言，在10
        6年2月19日其當選會員代表後至同年3月2日理事選舉間
        ，不僅莊錫根親自向其拜票請託，陳金澤更先後二次前
        往其住處，明確表示莊錫根會支付賄選金，甚至拿出一
        包物品，明確表示此即賄選金，請其支持莊政偉等特定
        人士，但遭其嚴詞拒絕，並要伊等日後不要再來打擾。
    (三)綜上可見，莊錫根雖坦認曾支付5萬元賄選金給余騰河
        ，余騰河亦有收受，但其稱此係105年5月間余騰河尚未
        當選會員代表時之事，且非透過陳金澤交付，而在余騰
        河選上會員代表後，其就不曾再支付任何金錢給余騰河
        。另一方面，余騰河卻聲稱從未收受莊錫根的任何賄選
        金，更未提及莊錫根所稱於105年5月間支付之5萬元，
        但卻坦認在106年2月19日伊當選會員代表後，陳金澤曾
        先後二次為莊錫根向伊行求賄選支持莊政偉等特定人士
        。亦即，除莊錫根確有向余騰河行求或交付賄選金之行
        為此節，並無爭執外，關於余騰河究竟有無收受賄選金
        、所收受賄選金金額、係在何時收受、是否透過陳金澤
        行求或交付等節，莊錫根及余騰河所言，大相逕庭。
    (四)余騰河確有收受莊錫根交付之賄選金5萬元：
        1、依莊錫根前述證詞，余騰河於106年3月2日理事選舉
           時跑票，並未投給莊錫根支持之莊政偉等人，余騰
           河旋於翌日將該5萬元交還給莊錫根，並深表歉意。
           倘余騰河從未交還此「5萬元」給莊錫根，衡情莊錫
           根並無任何理由及必要捏造此事，足認莊錫根此部
           分所言應屬事實，即被告余騰河確有在106年3月2日
           理事選舉後，返還5萬元給莊錫根。依此而論，倘余
           騰河從未收受莊錫根或任何人交付之賄選金，甚至
           對陳金澤先後前來為莊錫根行求賄選之提議，嚴詞
           拒絕，又何有交還5萬元給莊錫根之必要及理由？以
           此足見，余騰河矢口否認曾接受莊錫根或陳金澤之
           任何賄選金云云，僅係避重就輕之謊言，絕非事實
           。
        2、依蘇聲明於106年3月2日理事選舉當日上午6時35分
           以通訊軟體LINE傳給余騰河之訊息，內容為：「理
           事要全部。其他隨你高興，不然阿根（莊錫根）會
           發瘋。全靠你了，兄弟」及「2、5、9、17」等語（
           選偵14卷一第149頁）。余騰河於警詢中亦供稱：這
           段訊息的意思，就是「理事」部分要其投票給莊錫
           根一派指定的4席理事候選人，也就是2號莊政偉、5
           號陳籐、9號謝樹金及17號周勝次，至於上級代表及
           監事候選人可以依照其自己的意思投票等語（選偵1
           4卷三第156、157頁）。而觀諸此段訊息內容，蘇聲
           明係以命令、指揮之語氣，要求余騰河必須就理事
           選舉全部投給莊錫根支持之莊政偉等4位候選人，毫
           無商量轉寰餘地，否則莊錫根必會「發瘋」。以此
           而論，倘余騰河所言，其對於莊錫根、陳金澤行求
           賄選之舉始終嚴詞拒絕，甚至要求陳金澤不要再來
           向其請託等詞為真，則以莊錫根、陳金澤之立場，
           伊等必然知悉余騰河已無支持莊政偉等人之可能，
           自無再委請蘇聲明傳送上開訊息給余騰河之理由及
           必要；即使仍有向余騰河尋求支持之意，亦必會以
           謙卑態度請託，何有可能以如此趾高氣昂之命令語
           氣，指揮、要求余騰河必須對「理事」部分全數依
           莊錫根意思，照單全收？甚至以威脅性口吻，向余
           騰河揚言若不照辦，莊錫根就會「發瘋」？以莊錫
           根、蘇聲明竟敢如此肆無忌憚地對余騰河施發「理
           事」投票指令乙情可見，余騰河對莊錫根、陳金澤
           之行求賄選非但未有其所稱之「嚴詞拒絕」，其與
           莊錫根間亦必已達成協議，其收受莊錫根之賄選金5
           萬元，並於理事選舉時支持莊錫根所提之莊政偉等
           特定候選人，即堪認定。
        3、參以莊錫根、陳金澤、蘇聲明、陳泳銓及余騰河等
           人間通訊監察譯文（選偵卷一第33至56頁），亦足
           補強余騰河收受莊錫根5萬元賄選金之事實：
            ⑴自106年2月10日至13日起，莊錫根、蘇聲明即多
              次聯繫余騰河並表示欲前往拜訪，至同年2月19
              日農會會員代表選舉開票，得悉余騰河當選該次
              會員代表，當日傍晚蘇聲明就聯絡陳金澤要前往
              拜訪，陳金澤亦稱自己與余騰河「私交很好」，
              要給余騰河「壓力才會有用」，蘇聲明並請陳金
              澤假如有辦法，就將余騰河私下約出來、給他壓
              力，陳金澤亦稱由伊與余騰河談即可。當日稍晚
              莊錫根聯繫蘇聲明稱：「他（被告余騰河）說他
              永遠是我們的人啦，他不可能會變的」、「余騰
              河就說他永遠是我們的人啊」等語。莊錫根、莊
              陳女快亦於翌日聯繫余騰河表示欲前往拜訪。
            ⑵自106年2月22日傍晚起，莊錫根多次與蘇聲明、
              陳金澤聯繫要前往拜訪余騰河尋求支持，莊錫根
              也懷疑余騰河可能被敵對陣營之人士「帶出去」
              搶票之跡象，並要陳金澤、蘇聲明儘速找到余騰
              河。迄同年月24日晚間10時35分許，陳金澤去電
              蘇聲明表示翌日（25日）清晨6時要與余騰河見
              面商談；同年月25日清晨6時56分許，莊錫根去
              電向莊陳女快稱「就現在先拿去啊，管他的」等
              語，至當日上午11時許，莊錫根及莊陳女快即共
              同去電陳金澤稱：「謝謝你啦，一大早冷颼颼的
              ，感恩」，陳金澤亦回稱：「沒事啦，安全就好
              」，又要莊錫根、莊陳女快「不然名字寫一寫拿
              給他（被告余騰河），這樣比較穩啦」等語。
            ⑶迄同年月28日上午8時51分許，蘇聲明即去電余騰
              河表示：「老大」、「我和你說不然我們選舉完
              再見面，才不會被人家那個」、「如果多人去找
              你是多囉唆的」、「現在就不要讓別人懷疑，你
              聽懂嗎？我如果一直去是造成你的困擾」等語，
              並稱：「大哥我和你講，理事我們就排這樣」、
              「理事要拜託你」等語，余騰河即稱：「好啦」
              等語。同年3月1日（即理事選舉前一日）上午9
              時38分許，莊錫根又去電陳金澤表示「萬事拜託
              」，陳金澤亦回稱：「那個不用說，我一定，自
              己的（人）講那句幹嘛」、「你那個不用煩惱啦
              ，我會趕快催下去」等語。
            ⑷但在同年3月2日理事選舉當日，自上午7時22分開
              始，蘇聲明即與陳金澤聯繫稱一早就找不到余騰
              河，蘇聲明並稱一早就已傳送LINE訊息給余騰河
              （即上述蘇聲明要求余騰河必須選莊政偉等人為
              理事、否則莊錫根會「發瘋」之LINE訊息），陳
              金澤要蘇聲明再次傳訊息給余騰河，「給他壓力
              」，但仍無法找到余騰河，二人即懷疑余騰河似
              有故意躲避、跑票之跡象，但蘇聲明仍稱：「我
              想他是不敢啦」等語；不久陳金澤亦向莊錫根回
              報稱無法找到余騰河，莊錫根詢問「你看有關係
              嗎？」，陳金澤亦稱：「我看他是不敢啦。因為
              他有那個喔。應該不敢啦。他有答應啦，他不敢
              啦」等語。
            ⑸直至選舉當日11時40分許開票後，莊錫根發現余
              騰河「跑票」，即去電陳金澤稱：「我跟你說，
              他（被告余騰河）整張都沒蓋」、「整張都沒蓋
              ，就差那4票」。當日下午1時46分許，蘇聲明亦
              去電陳金澤稱：「我算一下，可能他（余騰河）
              整個都跑掉了」、「余騰河啦」、「都沒來就對
              了，照理說那票不是他的，那票是別人的」等語
              。當日下午3時12分許，莊錫根在與陳泳銓通聯
              時則稱：「余騰河那票如果沒跑，他整票跑了，
              不然我贏他1票」、「恩，他（余騰河）還騙我
              耶、「騙啊，又有跟我拿啊」、「又拿又騙」、
              「說要拿票給我，沒影啊」。當日下午7時46分
              許，蘇聲明亦去電陳金澤，陳金澤稱：「阿這個
              老余（余騰河）很沒意思，說實在的，我們電話
              說沒關係。」等語。至同年3月3日上午11時52分
              許，莊錫根又去電蘇聲明，請蘇聲明約余騰河出
              面；蘇聲明隨即去電蔡來成，告知「你長仔（莊
              錫根）真的發瘋了」、「也打電話，意思叫我要
              對余騰河怎樣怎樣的，這個一定發瘋了」、「他
              （莊錫根）只有叫我要去跟余騰河對質啦」等語
              。直至同年3月9日下午3時28分許，莊錫根去電
              陳金澤稱：其已經找到余騰河了，並要與陳金澤
              相約翌日上午一同前往找余騰河，又稱「我很不
              甘願，被他（余騰河）騙成這樣」等語。
            ⑹上述莊錫根與余騰河、蘇聲明、陳金澤等人間之
              通話中，固然沒有出現莊錫根交付賄選金或余騰
              河收受賄選金之明顯詞語，但此無非因不論交付
              或收受賄選金，均屬犯罪行為，雙方必然非常隱
              密、小心，不會在電話通訊中明目張膽交談，此
              亦得自上述通聯譯文中顯示，彼此間均稱「要低
              調」、「不能在電話中講」等語，可見一斑。但
              自其等通話脈絡，足見在106年3月2日理事選舉
              前，莊錫根已經派出、偕同蘇聲明、陳金澤多次
              向余騰河尋求支持，余騰河亦已承諾會支持莊錫
              根一派之候選人，但仍有與敵對之汪誠一陣營接
              觸之跡象，而陳金澤仍向蘇聲明及莊錫根稱余騰
              河應該不會跑票，「因為他有那個」、「他有答
              應」、「他不敢」，但至最後余騰河仍然跑票，
              莊錫根即心生不滿，向他人抱怨余騰河「又拿又
              騙」，並要與陳金澤一同前往質問余騰河。
            ⑺關於莊錫根前述於106年3月2日下午3時12分許在
              通話中，向陳泳銓抱怨遭余騰河「騙啊，又有跟
              我拿啊」、「又拿又騙」等語之意，證人莊錫根
              於原審審理中證稱：所謂「拿」就是余騰河向其
              拿了5萬元，其覺得余騰河既然收了其5萬元賄選
              金，就應該要支持其的團隊，但是余騰河最後竟
              然跑票等語（原審卷二第121、127頁）。換言之
              ，莊錫根主觀上認知到余騰河已收受賄選金5萬
              元，並已承諾會支持莊政偉等候選人。但莊錫根
              竟於選舉後又向陳泳銓抱怨余騰河「又拿又騙」
              ，衡諸常理，莊錫根必曾向陳金澤確認過該筆賄
              選金確已交付余騰河，亦必曾向余騰河確認過已
              收受該筆賄選金無誤，否則莊錫根不可能向陳泳
              銓為如是抱怨。再依莊錫根與陳金澤之對話內容
              顯示，莊錫根在選舉後有偕同陳金澤共同前往向
              余騰河質問「跑票」之事，是若余騰河倘未曾收
              受過莊錫根之賄選金，則在莊錫根向其確認、質
              問之當下，必會立時向莊錫根否認。然觀諸莊錫
              根與陳金澤等人對話內容，均未見莊錫根質疑陳
              金澤未交付或私吞賄選金之情形，由是可知陳金
              澤並無未如實回報莊錫根或私吞賄選金之事。此
              亦足補強莊錫根證稱余騰河於理事選舉後，自知
              跑票，旋將5萬元賄選金返還給其之事實。綜此
              足認，余騰河確有收受莊錫根之5萬元賄選金，
              並許諾支持莊錫根指派之理事候選人之事實。
        4、檢察官起訴意旨主張余騰河所收受之賄選金係60萬
           元，其主要論據係余騰河於調查局詢問時供稱：陳
           金澤前來向其尋求支持莊政偉時，曾以手比出「六
           」的手勢，這是指60萬元要給我作為賄款，陳金澤
           表示該筆款項會由「長仔」莊錫根支付等語。惟查
           ，余騰河並未說明，其為何認定陳金澤之「六」手
           勢係代表「60萬元」之理由，可見此無非余騰河之
           片面主觀且無堅實推測基礎之臆測。且莊錫根係稱
           伊支付給余騰河之賄選金係5萬元，而非60萬元，亦
           無任何證據顯示莊錫根曾交付60萬元款項給余騰河
           。再觀諸莊錫根交付或向本案其他會員行求之賄選
           金，分別係10萬元（陳國柱）、20萬元（陳全福）
           、或25,000元（向蘇國棟行求），顯見「60萬元」
           實已遠超本案理事選舉賄選金之正常行情數倍，顯
           無可能。參以一般正常認知，以手比出「六」手勢
           之意義甚多，以陳金澤向余騰河尋求支持之當下客
           觀情形，不能排除且更可能係陳金澤表示「再以電
           話聯繫詳談」之意，而非表示「60萬元」之金額。
           綜此，應認定余騰河所收受之賄選金係5萬元，而非
           檢察官所指之60萬元。
        5、綜上各情，余騰河確有收受莊錫根交付之賄選金5萬
           元，並許諾於理事選舉時支持莊錫根方面之莊政偉
           、周勝次、謝樹金及陳籐，此事實即堪認定。
    (五)余騰河收受5萬元賄選金之時間及方式：
        莊錫根雖證稱該5萬元賄選金係伊在105年5月間交付給
        余騰河，此後伊再沒有提出其他賄選款項給余騰河，陳
        金澤也沒有參與買票云云。但查，本案○○農會之會員代
        表選舉係在106年2月19日，理事選舉則在106年3月2日
        ；換言之，於105年5月之時，余騰河非但尚未被選為會
        員代表、不具有理事選舉權，該時距理事選舉更尚有十
        個月之久，不但會員代表為誰仍未可知，更存有諸多不
        確定變數，衡諸常理，莊錫根應不會為了將近一年後之
        理事選舉，預先交付賄選金5萬元給余騰河。另一方面
        ，余騰河供稱於106年2月19日至同年3月2日間，也就是
        在其當選會員代表、取得理事選舉權後，陳金澤曾先後
        兩次為莊錫根至其家中向其請託尋求支持，並明示及暗
        示莊錫根會支付其賄選金，更曾提出一大包稱係「所費
        」即財物要給其，以此足見陳金澤確有於106年2月19日
        至同年3月2日間為莊錫根向余騰河行求、交付賄選金之
        事。綜此交互勾稽，堪認莊錫根應係在106年2月19日後
        至同年3月2日前之某日，透過陳金澤交付賄選金5萬元
        給余騰河，而余騰河亦已收受，並因此與莊錫根達成理
        事選舉時投票給莊政偉等人之協議。至於莊錫根所稱係
        於105年5月交付此5萬元賄選金云云，與常情及事實不
        符，應係莊錫根為迴護、掩飾為其出面向余騰河買票之
        陳金澤，所為避重就輕之不實陳述，其此部分證詞，實
        不足採。
    (六)綜上各節，余騰河確有於106年2月19日後至同年3月2日
        間之某日，收受由莊錫根藉由陳金澤交付之賄選金5萬
        元，而允諾投票給莊政偉等4位理事候選人，其犯行至
        堪認定，應依法論科。
四、論罪：
    核余騰河所為，係犯農會法第47條之1第1項第1款之收受財
    物罪。
五、撤銷改判之理由：
    原審未詳予勾稽，遽以無充分證據證明余騰河有收受或期約
    賄選財物之犯行，認其犯罪不能證明，而為無罪之諭知，認
    事用法，均有未洽。檢察官執此為上訴意旨，求予撤銷改判
    ，為有理由，應由本院將原判決關於余騰河部分撤銷改判。
六、量刑：
    爰審酌選舉機制為實現民主政治重要之舉才方式，理應在公
    平、公正、公開之前提下進行，余騰河為○○農會會員，為有
    選舉權人，亦應知悉農會代表之選舉，係為全體農會會員謀
    福利之重要程序，應以公平、合法之方式為之，竟漠視賄選
    禁令，收受莊錫根交付之財物，傷害農會選舉之公平性，助
    長賄選歪風，兼衡犯後否認犯行、飾詞狡辯之犯後態度，及
    本案所生危害輕重等一切情狀，量處如主文第二項所示之刑
    ，並諭知易科罰金之折算標準，以示儆懲。
七、沒收：
    (一)按犯農會法第47條之1第1項之罪者，其供犯罪所用、犯
        罪預備之物、犯罪所生之物或犯罪所得，不問屬於犯罪
        行為人與否，沒收之，同法第47條之1第2項定有明文。
        至未扣案之犯罪所得，亦應依刑法第11條前段、第38條
        之1 第3 項規定，於全部或一部不能沒收或不宜執行沒
        收時，追徵其價額。
    (二)莊錫根交付給余騰河之賄選金5萬元，係余騰河犯農會
        法第47條之1第1項第1款收受財物罪之犯罪所得，應依
        農會法第47條之1第2項規定沒收之；且因未扣案，併依
        刑法第38條之1第3項規定，諭知如全部或一部不能或不
        宜執行沒收時，追徵其價額。
貳、無罪部分（上訴駁回部分）：
一、公訴意旨略以：被告郭義煌係○○農會會員。莊錫根於106 年
    1 月間某日，透過不知情之郭義昌（為郭義煌之堂兄）要求
    將來可能當選○○農會第18屆會員代表，而對於該屆理事選舉
    有選舉權之郭義煌前往郭義昌住處，向郭義煌拜票，請其支
    持莊政偉，並交付裝有白米、醬油等物之禮盒後，見郭義煌
    未置可否，復於一星期後某日，再次攜帶並交付裝有香腸、
    臘肉及鹹豬肉之禮盒拜訪郭義煌，而郭義煌明知其可能因選
    上會員代表而具有○○農會理事選舉權，因貪圖小利且礙於人
    情壓力，竟基於有選舉權之人收受財物，而許以其選舉權為
    一定行使之犯意，隨即收受上開禮盒，嗣郭義煌於106 年2 
    月19日當選○○農會第18屆會員代表，而取得該屆理事之選舉
    權。因認郭義煌涉犯農會法第47條之1 第1 項第1 款之收受
    賄選財物罪嫌等語（莊錫根就此部分犯農會法第47條之1第1
    項第2款之行求財物賄選罪，業經原審判決有罪，莊錫根未
    提起上訴而確定）。
二、按犯罪事實應依證據認定之，無證據不得認定犯罪事實；不
    能證明被告犯罪者，應諭知無罪之判決，刑事訴訟法第154 
     條第2 項、第301 條第1 項分別定有明文。又刑事訴訟法
    第161 條第1 項規定：檢察官就被告犯罪事實，應負舉證責
    任，並指出證明之方法。因此，檢察官對於起訴之犯罪事實
    ，應負提出證據及說服之實質舉證責任。倘其所提出之證據
    ，不足為被告有罪之積極證明，或其指出證明之方法，無從
    說服法院以形成被告有罪之心證，基於無罪推定之原則，自
    應為被告無罪判決之諭知。而認定犯罪事實所憑之證據，無
    論為直接證據或間接證據，其為訴訟上之證明，須於通常一
    般之人均不致有所懷疑，而得確信其為真實之程度者，始得
    據為有罪之認定（最高法院92年台上字第128 號、76年台上
    字第4986號、30年上字第816 號等判例參照）。
三、檢察官認郭義煌涉犯農會法第47條之1 第1 項第1 款之收受
    賄選財物罪嫌，無非係以郭義煌之供述、莊錫根之供述、通
    訊監察書、通訊監察譯文、○○農會理事及會員代表當選名單
    、大額交易通報紀錄、扣押筆錄等證據為主要論據。
四、訊據郭義煌堅詞否認有違反農會法收受財物之犯行，辯稱：
    伊雖有先後在伊堂哥郭義昌住處收受「好米伴名醬」禮盒1 
    盒（內含白米1 包及醬油2 瓶）、裝有香腸、臘肉及鹹豬肉
    之禮盒1 盒，且莊錫根有跟伊說，若伊選上○○農會第18屆會
    員代表，請伊於第18屆理事選舉投票支持莊政偉，但伊沒有
    答應莊錫根的請求，伊認為該等禮盒僅為單純伴手禮，而且
    是郭義昌叫伊拿走，伊不認為伊被買票；伊從來都沒有答應
    要支持莊政偉團隊等語。辯護人則以：違反農會法收受賄選
    財物犯行需有就投票權為一定行使之約定。莊錫根於過年期
    間帶著該禮盒到郭義昌住處，禮物又是米、臘肉等年節會送
    的東西，莊錫根離開後，郭義昌才叫郭義煌把伴手禮帶回去
    ，郭義煌認為該物品只是一般年節期間到他人家中拜訪時贈
    送的伴手禮並非賄選；且依所收受財物之價值綜合觀察，亦
    難認會被郭義煌認為是賄選的代價等語，為被告辯護。經查
    ：
    (一)莊錫根於106 年1 月間某日，透過不知情之郭義昌請將
        來可能當選○○農會第18屆會員代表而對於該屆理事選舉
        有選舉權之郭義煌前往郭義昌住處，提出「好米伴名醬
        」禮盒1 盒（內含白米1 包及醬油2 瓶），向郭義煌拜
        票請其於該屆理事選舉投票支持莊政偉，郭義煌嗣即取
        走該「好米伴名醬」禮盒。於一星期後某日，莊錫根再
        次至郭義昌住處與郭義煌見面，並提出裝有香腸、臘肉
        及鹹豬肉之禮盒1 盒，向郭義煌拜票請其於該屆理事選
        舉投票支持莊政偉，郭義煌嗣再取走該裝有香腸、臘肉
        及鹹豬肉之禮盒1 盒。郭義煌於106 年2 月19日當選○○
        農會第18屆會員代表，取得該屆理事選舉權等事實，業
        經郭義煌於調查局詢問、檢察官偵訊、原審及本院審理
        時供承不諱（選偵14卷二第341至350 頁、第357 至362
         頁、選偵14卷三第463至464 頁、選易4 卷一第259 頁
        、選易4 卷四第156 頁），並經莊錫根於原審審理時證
        述明確（選易4 卷二第90至99頁），且有莊錫根之○○區
        農會存摺封面影本及其內頁明細、大額交易通報紀錄、
        扣押物品照片、扣押筆錄、扣押物品目錄表在卷可稽（
        選偵14卷二第28至32頁、第116 頁、選偵14卷三第435 
        頁、第453至455 頁、第459 頁），並有「好米伴名醬
        」禮盒1 盒（內含白米1 包及醬油2 瓶）扣案可憑，該
        部分事實，應堪認定。
    (二)郭義煌雖收受上開禮盒，但尚難認定其有承諾莊錫根投
        票支持莊政偉之行為：
        1、郭義煌於檢察官偵查中均供稱：伊雖有先後在郭義
           昌住處收受上揭裝有白米、醬油、臘肉之禮盒各1盒
           ，莊錫根確有跟伊說，若伊選上○○農會第18屆會員
           代表，請伊於第18屆理事選舉投票支持莊政偉。伊
           一開始回稱伊是初選，不知道能否選上，沒有直接
           答應或拒絕，大約半小時左右，伊要離開時，莊錫
           根說有帶伴手禮放在旁邊的地上，伊當時也有考慮
           到可能有賄選問題，但當時還沒有登記參選，只是
           有意願要投入選舉，伊本來不想拿，郭義昌說沒關
           係，因為接近過年，那只是拜訪伴手禮，所以伊就
           拿回去，伊當時也沒有考慮要投給莊政偉，回家也
           放在家裡角落沒有打開。第二次是隔幾天之後，莊
           錫根也是先到郭義昌家，郭義昌再叫伊過去，意思
           是莊錫根要跟伊聊一下，伊就過去了，當時有郭義
           昌、堂嫂還有莊錫根而已，當天莊錫根跟伊說的內
           容就跟第一次一樣，希望伊可以跟他兒子莊政偉同
           一陣線，請伊支持莊政偉，伊就跟他說等伊有選上
           再來談，禮盒也是跟第一次一樣，莊錫根要走時說
           有帶伴手禮過來，伊要回家時就把伴手禮帶走，因
           為第二次也是登記之前，禮盒裡面是香腸那些東西
           ，想說這些東西也不能放，所以就拆開來吃。伊認
           為因為是在登記參選前，應該沒有收賄的行為，而
           且莊錫根對伊的餽贈也不會影響伊的投票，因為伊
           參選本來就是要挺周世冠。莊錫根雖有說伊若選上
           請支持莊政偉，但伊沒有回應等語（選偵14卷二第3
           41 至350 頁、第357至362 頁、選偵14卷三第463至
           464 頁）。於原審及本院審理時亦供稱：伊雖有先
           後在郭義昌之住處收受上述禮盒，莊錫根亦有跟伊
           說若伊選上○○農會第18屆會員代表請伊於第18屆理
           事選舉投票支持莊政偉，但伊沒有答應莊錫根，伊
           認為該等禮盒僅為單純伴手禮，而且是伊堂哥郭義
           昌叫伊拿走，伊不認為伊是被買票；伊從來都沒有
           答應要支持莊政偉團隊等語（選易4 卷一第259 頁
           、選易4 卷二第99頁至第100 頁、選易4 卷四第156
            頁、第161 頁，本院卷第77、172頁）。以此可見
           ，郭義煌從未承認曾承諾莊錫根在理事選舉中投票
           支持莊政偉。
        2、莊錫根於檢察官偵查中供稱：伊認識郭義煌，曾為
           莊政偉參選○○農會第18屆理事向郭義煌拜票，但都
           只是講交情，請他投票支持，伊並未違反農會法交
           付財物賄選云云（見選偵14卷二第3 至26頁、第61
           至65頁）。於原審審理時則以證人身分證稱：○○農
           會第18屆理事選舉，伊有向郭義煌拜票，是在106 
           年1 月間，除夕之前，曾在郭義昌住處跟郭義煌見
           面，第一次見面時有送禮盒，一份給郭義昌，一份
           給郭義煌，伊親自將禮盒交給郭義煌，見面後是郭
           義煌先離開並帶走禮盒，看郭義煌可否不選，伊的
           想法是若郭義煌還是出來選了，希望郭義煌選上後
           ，投票支持莊政偉團隊，但郭義煌說有人叫他出來
           選而沒有答應，且他會支持別人的機會比較高。第
           二次見面應該是106 年2 月間，郭義煌已經登記參
           選會員代表了，伊請郭義煌支持莊政偉及團隊，但
           郭義煌說很難，他已經答應支持別人，郭義煌有講
           「等選舉結果確定後再說」，但是郭義煌的口氣是
           支持莊政偉及團隊的機率不高，他是說還不知道他
           是否會當選農會代表，又說他是人家叫他出來選的
           ，他的意思就是他會支持別人。第三次見面，郭義
           煌已經當選第18屆會員代表，伊再送禮盒給郭義煌
           ，還是希望他支持莊政偉及團隊，但是最後郭義煌
           還是沒有答應，伊還是送禮盒希望他回心轉意。這3
            次見面，郭義煌從未答應過要支持莊政偉及團隊等
           語（選易4 卷二第90至99頁）。由是足見，莊錫根
           固有致送上開禮盒給郭義煌收受，但郭義煌不但未
           曾承諾支持莊政偉，復有為顧及情面而以「等選舉
           結果確定後再說」等語推託之情，甚至更有明示自
           己是被他人拱出、應會投票給他人、自己也已經答
           應支持他人之言詞。
        3、查郭義隆於106 年2 月24日去電向被告郭義煌稱：
           「沒有啦，樹金（謝樹金）要找你，說要跟你聊天
           一下。」，郭義煌則稱：「這樣我知道，電話中不
           要講，因為我的電話有被人監聽。」郭義隆另稱：
           「沒關係，他說聊天，哪有要緊。」郭義煌則稱：
           「好。」郭義隆另稱「我再跟他說一下。」郭義煌
           稱「這樣我知道。」等情，有卷附郭義煌與郭義隆
           之通訊監察譯文附卷可查（選偵14卷二第351 頁）
           。該次通聯內容雖有可疑，但尚難直接認定與莊錫
           根請託或行賄支持莊政偉有關。郭義煌於調查局詢
           問時亦供稱：在選舉期間，伊不希望與伊不同陣營
           的人士接觸，而謝樹金是會員代表，也有參選理事
           ，但與伊不同陣營，後來謝樹金也有跟伊見面拜票
           ，但伊當場就表示抱歉，表示支持陣營不同等語（
           選偵14卷二第341至350頁）。故尚難憑此通聯內容
           認定郭義煌有收受賄選財物並承諾於理事選舉投票
           支持莊政偉之行為。
        4、至於扣案之莊錫根行動電話1 支（內含門號0000000
           000號SIM 卡1 張）、莊陳女快行動電話1 支（內含
           門號0000000000號SIM 卡1 張）、莊錫根之○○區農
           會存摺1 本、撤回理監事選舉投票方式同意書2 本
           、文件1 本、莊錫根存摺影本1 本、莊陳女快筆記
           本3 本、資料1 本、莊陳女快存摺影本1 本、莊政
           偉電腦文件資料1 本、莊政偉電腦資料1 本、莊青
           燕存摺影本2 本，亦均不足證明郭義煌有檢察官所
           指收受財物並承諾於理事選舉支持莊政偉之犯行。
        5、綜上，郭義煌雖有收受莊錫根交付之禮盒2 次，亦
           知悉莊錫根欲請其於理事選舉時投票支持莊政偉，
           但並無足夠證據認定郭義煌有因此許以選舉權一定
           之行使，而與農會法收受賄選財物之要件不符。原
           判決因此為被告郭義煌無罪之諭知，洵屬正確，應
           予維持。
五、駁回檢察官上訴之理由：
    (一)檢察官上訴意旨略以：⒈郭義煌雖辯稱伊沒有答應要支
        持莊政偉團隊，但莊錫根贈送上開禮盒時，已明確要求
        郭義煌於理事選舉時要投票支持莊政偉，可見郭義煌辯
        稱上開禮盒僅係伴手禮云云，顯不可採。⒉郭義煌兩次
        收受莊錫根交付之禮盒，前後間隔不過數日，郭義煌與
        莊錫根私交亦不深，莊錫根甚且需藉由郭義昌方能接觸
        郭義煌，郭義煌亦明知莊錫根係因請託選舉之事而相贈
        禮盒，則依社會一般通念、授受雙方之認知及其他客觀
        情事判斷，應已構成對價關係，此不因郭義煌辯稱伊並
        沒有要支持莊政偉而有異。綜上，原判決關於郭義煌部
        分，有認事用法違背經驗及論理法則之不當，及判決、
        理由矛盾之違法，請予撤銷，改判郭義煌有罪等語。
    (二)按農會法第47條之1第1項第1款收受賄選財物罪之成立
        ，係以有選舉權之人收受財物或其他不正利益，而許以
        不行使其選舉權或為一定之行使為要件。換言之，行為
        人不僅要有收受賄選財物之行為，且必須因收受該賄選
        財物而許諾就其選舉權為特定方式之行使，始足當之。
        行為人縱有收受財物之行為，但倘無充分證據證明其已
        許諾應如何行使其選舉權，亦與本罪要件不符。而依檢
        察官所提上開郭義煌之供述、莊錫根之供述及證詞、郭
        義煌與郭義隆之通聯紀錄，均無一顯示郭義煌曾許諾莊
        錫根於理事選舉時會投票支持莊政偉之行為。且觀諸莊
        錫根交付給郭義煌之財物，無非僅係裝有白米、醬油、
        香腸、臘肉、鹹豬肉等日常食品之禮盒，價值不高，交
        付時間係在農曆新年前不久，莊錫根又係透過其堂兄郭
        義昌請託、交付。尤以，莊錫根已明確證稱，其向郭義
        煌尋求支持之時，郭義煌非但無支持莊政偉之意，更已
        明確表示伊係對方陣營推出來選會員代表，伊應會支持
        對方陣營候選人等情，均如前述。此外復查無任何證據
        足認郭義煌確有許諾莊錫根就其選舉權為一定之行使或
        不行使。綜此可見，即使郭義煌確有收受莊錫根交付之
        食品禮盒，其亦未因此許諾莊錫根將於理事選舉時支持
        莊政偉，是與本罪構成要件不合。檢察官猶執前詞提起
        上訴，並無理由，應予駁回。
據上論斷，應依刑事訴訟法第369條第1項前段、第368條、第364
條、第299條第1項前段，判決如主文。
本案經臺灣新北地方檢察署檢察官陳香君提起公訴，同署檢察官
羅雪舫提起上訴，臺灣高等檢察署檢察官古慧珍到庭執行職務。
中    華    民    國    109   年    1     月    16    日
                  刑事第十四庭  審判長法  官  黃斯偉
                                      法  官  許泰誠
                                      法  官  紀凱峰
以上正本證明與原本無異。
無罪部分不得上訴。
有罪部分如不服本判決，應於收受送達後20日內向本院提出上訴
書狀，其未敘述上訴之理由者並得於提起上訴後20日內向本院補
提理由書（均須按他造當事人之人數附繕本）「切勿逕送上級法
院」。
                                      書記官  朱家麒
中    華    民    國    109   年    1     月    20    日
附錄本案論罪科刑法條全文：
農會法第47條之1
農會之選舉有下列行為之一者，處 3 年以下有期徒刑，得併科
新臺幣 9 萬元以下罰金：
一、有選舉權之人，要求、期約或收受財物或其他不正利益，而
    許以不行使其選舉權或為一定之行使。
二、對於有選舉權之人，行求、期約或交付財物或其他不正利益
    ，而約其不行使選舉權或為一定之行使。
三、對於候選人行求、期約或交付財物或其他不正利益，而約其
    放棄競選或為一定之競選活動。
四、候選人要求、期約或收受財物或其他不正利益，而許以放棄
    競選或為一定之競選活動。
犯前項之罪者，其供犯罪所用、犯罪預備之物、犯罪所生之物或
犯罪所得，不問屬於犯罪行為人與否，沒收之。